---
title: "Modul 1 Praktikum PSD 2023/2024 Semester Ganjil"
page-navigation: true
format: html
---

Versi *file* `.R` dari modul ini bisa diunduh: [Modul 1.R](./Modul%201.R)

*Dataset* "Iris" yang digunakan di modul ini bisa langsung diakses melalui R, atau bisa juga diunduh:

* [Iris.csv](./Iris.csv)

* [Iris.xlsx](./Iris.xlsx)

# PART 1: Operasi Dasar

Operasi Dasar. Layaknya matematika pada umumnya, R dapat malakukan operasi dasar. 

Cara me-run sebuah program adalah dengan ctrl + Enter

Untuk me-run beberapa program sekaligus, Anda select programnya, lalu ctrl + Enter 

```{r}
2+3
7-5
3*5
3/4
2:4
2**3
```

Pendefinisian variable pada R dapat menggunakan <- atau =

Cara pendefinisian variable adalah sebagai berikut

```{r}
apel<- 4
jeruk <- 7
```

Kiri merupakan nama variable dan kanan merupakan nilai variable

Untuk memanggil variable, cukup Anda ketik namanya

```{r}
apel
```

lalu run.

Layaknya sebuah angka, variable tersebut dapat melakukan opreasi dasar

```{r}
apel+jeruk
apel-jeruk
apel*jeruk
apel/jeruk
```

Variable juga dapat didefinisikan oleh variable variable lainnya

```{r}
banyakbuah <- jeruk+apel 
banyakbuah
```

Variable yang telah terdefinisi dapat dilihat pada enviorment (sebelah kanan script)

atau menggunakan

```{r}
ls() #lihat list variabel
```

untuk menghapus variable, gunakan fungsi rm

```{r}
rm(banyakbuah) #hapus variabel banyakbuah
```

untuk menghapus semua variabel gunakan

```{r}
rm(list=ls())
```

# DATA VIZ

## Import data

import data iris (dataset built-in nya R)

```{r}
data("iris")
iris #liat datanya di console
View(iris) #liat datanya di window baru
str(iris) #informasi dan tipe data
```

atau kalo mau import data dari file [Iris.csv](./Iris.csv) atau [Iris.xlsx](./Iris.xlsx)

```{r}
df <- read.csv("D:/Iris.csv") #janlup dikasih tau parameternya path ya jadi bebas
```

atau pake package readr dan readxl pada R

```{r}
library(readr)
df <- read_csv("D:/Iris.csv")

library(readxl)
df_excel <- read_excel("D:/Iris.xlsx")
#cara manual agak ribet sehingga direkomendasikan pake fitur import dataset di Rstudio saja
```

## Statistik deskriptif sederhana

deskriptif yg simple dulu

```{r}
View(df)
dim(df) #cek dimensi
ls(df) #cek nama kolom
```

deskriptif setiap kolom

```{r}
mean(df$Sepal.Length)
median(df$Sepal.Length)
sum(df$Sepal.Length)
sd(df$Sepal.Length)
var(df$Sepal.Length)
length(df$Sepal.Length)
standarerror <- sd(df$Sepal.Length)/sqrt(length(df$Sepal.Length))
sort(df$Sepal.Length)
```

```{r}
min(df$Sepal.Length)
max(df$Sepal.Length)
range(df$Sepal.Length)
```

```{r}
library(DescTools)
Mode(df$Sepal.Length) #package DescTools
plot(density(df$Sepal.Length))
```

```{r}
summary(df$Sepal.Length)
```

```{r}
#alternatif
library(psych)
describe(df$Sepal.Length)
```

```{r}
#kalo dari 1 kolom doang, skrg langsung keseluruhan variabel dalam data
summary(df) #khusus numerik
describe(df)
```

## Scatter

plot paling dasar: semua variabel numerik menjadi scatter

```{r}
plot(df)
```

```{r}
plot(df$Sepal.Length, df$Sepal.Width)
```

tambahkan judul pake main

```{r}
plot(df$Sepal.Length, df$Sepal.Width, 
     main = "Ini Judul grafiknya")
```

tambahkan label sumbu

```{r}
plot(df$Sepal.Length, df$Sepal.Width, 
     main = "Ini Judul grafiknya",
     xlab = "Sumbu X",
     ylab = "Sumbu Y")
```

## Histogram

```{r}
hist(df$Sepal.Length) #standar
```

```{r}
hist(df$Sepal.Length, main = "Judul", xlab = "Nilai Sepal Length")
```

```{r}
hist(df$Sepal.Length, main = "Judul", xlab = "Nilai Sepal Length", freq = FALSE)
```

```{r}
hist(df$Sepal.Length,
     main = "Judul",
     xlab = "Nilai Sepal Length",
     freq = FALSE,
     breaks = 20)
```

```{r}
hist(df$Sepal.Length,
     main = "Judul",
     xlab = "Nilai Sepal Length",
     freq = FALSE,
     breaks = 20,
     xlim = c(min(df$Sepal.Length),max(df$Sepal.Length)),
     col = "yellow")
```

```{r}
hist(df$Sepal.Length, prob = TRUE)
grid(lty = 2, col = "gray", lwd = 1)
grid(nx = NA, ny = NULL, lty = 2, col = "gray", lwd = 1)
```

```{r}
lines(density(df$Sepal.Length), lwd = 2, col = 'red')
```

## Boxplot

```{r}
boxplot(df$Sepal.Length) #1 variabel
```

```{r}
boxplot(df$Sepal.Length, df$Sepal.Width) #2 variabel atau lebih
```

```{r}
boxplot(df$Sepal.Length, df$Sepal.Width,
        main = "Boxplot Perbandingan Sepal Length dan Sepal Width",
        names = c("Sepal Length", "Sepal Width")) #tambahkan judul dan xlabel
```

```{r}
boxplot(df$Sepal.Length, df$Sepal.Width,
        main = "Boxplot Perbandingan Sepal Length dan Sepal Width",
        names = c("Sepal Length", "Sepal Width"),
        col = c("red", "blue")) #ganti warna
```

```{r}
boxplot(df$Sepal.Length, df$Sepal.Width,
        main = "Boxplot Perbandingan Sepal Length dan Sepal Width",
        names = c("Sepal Length", "Sepal Width"),
        col = c("red", "blue"),
        horizontal = TRUE) #rotate jadi horizontal
```

```{r}
boxplot(df$Sepal.Length ~ df$Species)
```

```{r}
boxplot(Sepal.Length ~ Species, data = df)
```

```{r}
boxplot(df$Sepal.Length ~ df$Species, 
        main = "Perbandingan Sepal Length berdasarkan Species",
        xlab = "Species",
        ylab = "Sepal Length",
        col = c("blue","yellow","red"),
        notch = TRUE)
```

## Barchart

```{r}
dummy <- data.frame(name=letters[1:5],
                    value=sample(seq(4,15),5))
```

```{r}
barplot(height = dummy$value,
        names.arg = dummy$name,
        horiz = F,
        col = "violet",
        width = 1, space = 2, density = 10,
        font.axis = 2,
        col.axis = "red",
        cex.axis = 1)
```

```{r}
counts <- table(df$Species)
barplot(counts,
        main = "Persebaran Spesies",
        xlab = "Spesies", ylab = "Counts")
```

## Piechart

```{r}
pie(counts, 
    labels = counts, 
    col = rainbow(6),
    main = "Persebaran Spesies")
```

```{r}
pielabels <- round(counts/sum(counts)*100, 2)
pie(counts, 
    labels = paste0(pielabels, "%"), 
    col = rainbow(6),
    main = "Persebaran Spesies")
legend("topleft", legend = c("setosa","versicolor", "virginica"),
       fill = rainbow(6), cex = 0.8)
```

## Line chart

```{r}
plot(df$Sepal.Length, type = 'l')
```

```{r}
plot(df$Sepal.Length, type = 'l', main = "Pergerakan Sepal Length per Waktu",
     xlab = "Unit Waktu",
     ylab = "Sepal Length",
     col = "darkgreen",
     lty = 1,
     lwd = 2)
lines(df$Sepal.Width, type = "l")
```

```{r}
plot(df$Sepal.Length, type = 'l', main = "Perbandingan Pertumbuhan Panjang dan Lebar Kelopak",
     xlab = "Unit Waktu",
     ylab = "Pengukuran",
     col = "darkgreen",
     lty = 1,
     lwd = 2,
     ylim = c(min(df$Sepal.Length, df$Sepal.Width),
              max(df$Sepal.Length, df$Sepal.Width)))
```

```{r}
lines(df$Sepal.Width,
      type = "l",
      col = "blue", lwd = 2)
```

```{r}
legend("topleft",
       legend = c("Panjang", "Lebar"),
       col = c("darkgreen", "blue"),
       lty = 1, lwd = 2, 
       bty = "n")
```

```{r}
legend(-10,8,
       legend = c("Panjang", "Lebar"),
       col = c("darkgreen", "blue"),
       lty = 1, lwd = 2, 
       bty = "n")
```
