---
title: "Modul 2 Praktikum PSD 2023/2024 Semester Ganjil"
page-navigation: true
format: html
---

Kembali ke [Pengantar Sains Data](../psd2023.qmd)

Versi *file* `.R` dari modul ini bisa diunduh: [Modul 2 (REV).R](./Modul%202%20(REV).R)

# Visualisasi Tambahan

## STEM AND LEAF PLOT

Untuk ngeliat persebaran data (min,max,distribusi), mirip kaya histogram

```{r}
?stem
View(ChickWeight) #data dari r
stem(ChickWeight$weight)
hist(ChickWeight$weight) #buat perbandingan
```

```{r}
min(ChickWeight$weight) #cek nilai minimumnya
max(ChickWeight$weight) #cek maxnya
```

Kalau ternyata min sama maxnya kurang tepat, ganti scalenya

```{r}
stem(ChickWeight$weight, scale = 5) 
stem(ChickWeight$weight, width = 100) 
```

## DOT DIAGRAM

```{r}
?dotchart
View(mtcars)
```

Paling Sederhana

```{r}
dotchart(mtcars$mpg)
```

Tambah Judul dan Label

```{r}
dotchart(mtcars$mpg, labels = row.names(mtcars),
         cex = 0.9, xlab = "mpg",
         main = "Persebaran Jarak Yang Dapat Ditempuh Per Galon")
```

Berdasarkan Grup

```{r}
grps <- as.factor(mtcars$cyl)
my_cols <- c("blue", "darkgreen", "orange")
dotchart(mtcars$mpg, labels = row.names(mtcars),
         groups = grps, gcolor = my_cols,
         color = my_cols[grps],
         cex = 0.9,  pch = 22, xlab = "mpg",
         main = "Persebaran Jarak Yang Dapat Ditempuh Per Galon Berdasarkan Jumlah Silinder")
legend("bottomright", legend = c("4","6", "6"),
       fill = my_cols, cex = 0.8)
```

# Distribusi Diskirt

plot pdf, cdf, dan data yang dibangkitkan dari distribusi tersebut

Distribusi Diskrit: domainnya (dalam hal ini ruang sampel) hanya bisa diskrit

`pdf -> Pr(X=x)`

`cdf -> Pr(X <= k)`

```{r}
library("Rlab")
```

## Bernoulli

### PDF

```{r}
dbern(0, prob = 0.3) #0 adalah domain, atau bisa dikatakan akan dihitung f(0)
#parameter prob adalah probabilitas sukses atau f(1)
```

```{r}
dbern(1, prob = 0.6)
```

plot pdf

```{r}
x <- seq(0, 1, by = 1)
plot(dbern(x, prob = 0.6))
```

visualisasi masih jelek,

improve plotnya coba (terutama perhatiin sumbu x nya) -> bukan domain tapi index doang

```{r}
plot(x,
     dbern(x, prob = 0.6),
     main = "PDF Distribusi Bernoulli dengan p = 0.6",
     xlab = "x",
     ylab = "f(x)",
     ylim = c(0, 1),
     pch = 20,
     cex = 2)
```

```{r}
plot(x,
     dbern(x, prob = 0.6),
     main = "PDF Distribusi Bernoulli dengan p = 0.6",
     xlab = "x",
     ylab = "f(x)",
     ylim = c(0, 1),
     pch = 20,
     cex = 2,
     type = "o")
```

hindari plot seperti ini dalam distribusi diskrit, kenapa?

balik lagi, domainnya diskrit jadi harusnya ga terdefinisi untuk 0 < x < 1 sehingga harusnya tidak boleh dihubungkan oleh garis lurus

kalo pake garis putus2 masih oke lah, tapi kurang recommend untuk distribusi diskrit:

```{r}
plot(x,
     dbern(x, prob = 0.6),
     main = "PDF Distribusi Bernoulli dengan p = 0.4",
     xlab = "x",
     ylab = "f(x)",
     ylim = c(0, 1),
     pch = 20,
     cex = 2,
     type = "o", 
     lty = 2)
```

```{r}
x2 <- seq(0, 10, by = 1)
```

```{r}
plot(x2,
     dbern(x2, prob = 0.6),
     pch = 20,
     cex = 2,
     xaxp = c(0,10,10))
```

apa kesimpulannya? untuk x = 2,3,4,... f(x) = 0

### CDF

```{r}
pbern(0, prob = 0.6)
pbern(1, prob = 0.6)
plot(x2,
     pbern(x2, prob = 0.6),
     pch = 20,
     cex = 2,
     xaxp = c(0,10,10))
```

apa kesimpulannya? untuk `x = 1,2,3,... F(x) = 1 else F(x) = 1-p`

### Random

bangkitkan n data dari distribusi bernoulli

```{r}
set.seed(122)
n <- 100
random_bern <- rbern(n, prob = 0.6)
```

```{r}
table(random_bern)/sum(table(random_bern))
```

```{r}
random_bern_plot <- barplot(table(random_bern),
                            ylim = c(0,100))
text(x = random_bern_plot,
     y = table(random_bern),
     labels = table(random_bern),
     pos = 3)
```

## Distribusi Binomial

### PDF

```{r}
dbinom(2,
       size = 10,
       prob = 0.6) #artinya adalah Pr(X=2) dimana X ~ binom(10, 0.6)
```

```{r}
plot(x2,
     dbinom(x2,10,0.4),
     xaxp = c(0,10,10),
     pch = 20,
     ylim = c(0, 0.3)) #plot pdf
```

### CDF

```{r}
pbinom(2, size = 10, prob = 0.6)
```

```{r}
plot(x2,
     pbinom(x2,10,0.4),
     xaxp = c(0,10,10),
     pch = 20,
     ylim = c(0, 1))
```

### Random

bangkitkan n data dari distribusi binomial

```{r}
set.seed(122)
n <- 100
random_binom <- rbinom(n, size = 10, prob = 0.6)
```

```{r}
table(random_binom)/sum(table(random_binom))
```

```{r}
random_binom_plot <- barplot(table(random_binom),
                             ylim = c(0,40))
text(x = random_binom_plot,
     y = table(random_binom),
     labels = table(random_binom),
     pos = 3)
```

## Distribusi lain

untuk distribusi lain, intinya tetap sama hanya sesuaikan parameternya saja

format:

- pdf -> d+nama distribusi()

    misal pdf poisson berarti `dpois()`

- cdf poisson: `ppois()`

- data random dari distribusi poisson `rpois()`

selengkapnya bisa cek di dokumentasi 

```{r}
?Distributions
```