---
title: "Modul 4 Praktikum PSD 2023/2024 Semester Ganjil"
page-navigation: true
format: html
---

Kembali ke [Pengantar Sains Data](../psd2023.qmd)

Versi *file* `.R` dari modul ini bisa diunduh: [Modul 4 .R](./Modul%204.R)


## Hypothesis Testing

1.  Definisi Hipotesis

2.  Definisi tingkat signifikansi alpha

3.  Penentuan statistik uji

4.  Daerah kritis

5.  Pengambilan keputusan dan interpretasi

**a) uji mean 1 sampel**

ingat asumsi

-   data berdistribusi normal
-   antar observasi saling bebas

**kasus uji 2 arah**

-   $H_0 : \mu = \mu_0$
-   $H_1 : \mu \neq \mu_0$

$\mu_0$ itu ditentukan peneliti, tergantung pengujian yg ingin dilakukan

```{r}
x <- rnorm(20)
t.test(x,
       mu = 0.5,
       alternative = "two.sided")
```

Untuk kasus ini $\mu_0 = 0.5$

Pengambilan keputusan: statistik uji, CI, p-value

statistik uji

t tabel dengan $df = n-1 = 20-1 = 19$

```{r}
qt(0.025, 19)
qt(0.975, 19)
```

bandingkan t tabel dan statistik uji t

p-value manual

```{r}
2*(pt(-2.5414, 19)) #Angka -2,5414 ini tergantung dari nilai t yang didapatkan pada t.test sebelumnya
2*(1-pt(2.5414, 19)) #Artinya bisa jadi nilai t yang didapatkan itu bukan -2,5414 tinggal menyesuaikan saja
```

CI : kalo $\mu_0$ ada di dalam CI ya H0 diterima (perhitungan CI ga diajarin disini ya)

viz daerah penolakan

```{r}
x_grafik <- seq(-4, 4, length = 100)
x_daerah_penolakan <- seq(-4, -2.5414, length = 100)
y_daerah_penolakan <- dt(x_daerah_penolakan, df = 19)
x_daerah_penolakan2 <- seq(2.5414, 4, length = 100)
y_daerah_penolakan2 <- dt(x_daerah_penolakan2, df = 19)

plot(x_grafik,
     dt(x_grafik, df = 19),
     type = 'l',
     main = "Luas Daerah Penolakan",
     xlab = "x",
     ylab = "Pr(X=x)",
     lwd = 2)
polygon(c(-4,x_daerah_penolakan, -2.5414),
        c(0, y_daerah_penolakan, 0),
        col = "red")
polygon(c(2.5414,x_daerah_penolakan2, 4),
        c(0, y_daerah_penolakan2, 0),
        col = "red")
```

**kasus uji 1 arah (lower tailed test)**

-   $H_0 : \mu >= 0.3$

-   $H_1 : \mu < 0.3$

Ingin diuji apakah mean populasi \>= 0.3 atau tidak. Ingat saja untuk lower tailed test perhatikan tanda pada H1 nya harus "\<". Jadi kalo ketemu H1 tandanya "\<" maka udah pasti lower tailed test.

```{r}
t.test(x,
       mu = 0.3,
       alternative = "less")
```

Sebelumnya perhatikan bahwa apabila nilai t yang didapatkan bernilai positif Maka uji lower tailed test tidak dapat dilakukan. Harus diganti dengan uji upper tailed test

Sebaliknya, jika nilai t yang didapatkan negatif, maka uji lower tailed test dapat digunakan. Ingat saja, untuk lower tailed test, nilai t yang didapatkan harus negatif

t tabel dengan df = n-1 = 20-1 = 19

```{r}
qt(0.05, 19)
qt(0.95, 19)
```

bandingkan t tabel dan statistik uji t

p-value manual

```{r}
pt(-1.5175, 19) #Angka -1,5175 ini tergantung dari nilai t yang didapatkan pada t.test sebelumnya
1-pt(1.5175, 19) #Artinya bisa jadi nilai t yang didapatkan itu bukan -1,5175 tinggal menyesuaikan saja
```

viz daerah penolakan

```{r}
x_grafik <- seq(-4, 4, length = 100)
x_daerah_penolakan <- seq(-4, -1.5175, length = 100)
y_daerah_penolakan <- dt(x_daerah_penolakan, df = 19)

plot(x_grafik,
     dt(x_grafik, df = 19),
     type = 'l',
     main = "Luas Daerah Penolakan",
     xlab = "x",
     ylab = "Pr(X=x)",
     lwd = 2)
polygon(c(-4,x_daerah_penolakan, -1.5175),
        c(0, y_daerah_penolakan, 0),
        col = "red")
```

**kasus uji 1 arah (upper tailed test)**

-   $H_0 : \mu <= 0.3$

-   $H_1 : \mu > 0.3$

Ingin diuji apakah mean populasi \<= 0.3 atau tidak Ingat saja untuk upper tailed test perhatikan tanda pada $H_1$ nya harus "\>" Jadi kalo ketemu $H_1$ tandanya "\>" maka udah pasti upper tailed test.

```{r}
t.test(x,
       mu = 0.3,
       alternative = "greater")
```

Sebelumnya perhatikan bahwa apabila nilai t yang didapatkan bernilai negatif. Maka uji upper tailed test tidak dapat dilakukan.

Harus diganti dengan uji lower tailed test. Sebaliknya, jika nilai t yang didapatkan positif, maka uji upper tailed test dapat digunakan. Ingat saja, untuk upper tailed test, nilai t yang didapatkan harus positif

```{r}
x_grafik <- seq(-4, 4, length = 100)
x_daerah_penolakan <- seq(1.5175, 4, length = 100)
y_daerah_penolakan <- dt(x_daerah_penolakan, df = 19)

plot(x_grafik,
     dt(x_grafik, df = 19),
     type = 'l',
     main = "Luas Daerah Penolakan",
     xlab = "x",
     ylab = "Pr(X=x)",
     lwd = 2)
polygon(c(1.5175,x_daerah_penolakan, 4),
        c(0, y_daerah_penolakan, 0),
        col = "red")
```

**b) uji beda mean 2 populasi**

```{r}
x <- rnorm(20, mean = 5)
y <- rnorm(20, mean = 2)
```

$H0 : \mu_1 - \mu_2 = \mu_0$

```{r}
t.test(x, y, mu = 0, var.equal = TRUE, alternative = "two.sided") #kasus asumsi variansi sama
t.test(x, y, mu = 0, var.equal = FALSE, alternative = "two.sided") #kasus asumsi variansi tidak sama
```

uji berpasangan

-   $H0 : \mu_1 >= \mu_2$

-   $H1 : \mu_1 < \mu_2$

```{r}
t.test(x, y, mu = 0, var.equal = TRUE, alternative = "less", paired = TRUE) 
```

uji t 2 populasi per kategori

```{r}
nilai_UTS <- c(90, 75, 100, 65, 70, 70, 60, 55)
matkul <- c(rep("PSD", 4), rep("MD", 4))
df <- data.frame(nilai_UTS, matkul)
```

-   $H_0 : \mu_{MD} >= \mu_{PSD}$

-   $H_1 : \mu_{MD} < \mu_{PSD}$

Catatan: MD itu sama aja kayak Kalkulus (dulu Kalkulus namanya MD)

```{r}
t.test(nilai_UTS ~ matkul,
       data = df,
       subset = matkul %in% c("PSD", "MD"),
       alternative = "less")
```

kasus: setelah UTS MD, anak2 di kelas jadi rajin belajar buat UTS PSD

setelah nilai UTS PSD keluar, apakah rajin belajar tadi negefek ke UTS PSD?

karena ini kasus sebelum - sesudah, gunakan uji berpasangan

```{r}
t.test(nilai_UTS ~ matkul,
       data = df,
       subset = matkul %in% c("PSD", "MD"),
       alternative = "less")
#       paired = TRUE)
```

ternyata pengaruh karena nilai UTS PSD jadi naik pesan moral: ayo rajin belajar :p (zany face)

**c) ANOVA**

uji mean 2 populasi $\longrightarrow$ uji t

kalo lebih dari 2 populasi gimana? jadinya anova

jadi anova adalah uji t untuk $>$ 2 populasi

$H0: \mu_{MD} = \mu_{PSD} = \mu_{LDH}$ (mean sama, artinya tidak ada efek perbedaan matkul terhadap nilai uts)

```{r}
df2 <- data.frame(nilai_UTS = c(100, 90, 77, 85), matkul = c(rep("LDH",4)))
df <- rbind(df, df2)

anova(lm(nilai_UTS ~ matkul, data = df))
```
