---
title: "jawabanLatihanModul5-2"
subtitle: "Pre-processing dengan dplyr"
description: "Offline di Departemen Matematika"
date: 11/18/2024
format:
  html:
    code-overflow: wrap
    code-fold: true
    code-summary: "Show the code"
knitr:
  opts_chunk:
    comment: ''
format-links: false
editor: 
  markdown: 
    wrap: 72
---
1. Bandingkan `dep_time`, `sched_dep_time`, dan `dep_delay.` Bagaimana Anda mengharapkan ketiga angka itu terkait?

```{r}
#| code-fold: true
#| code-summary: "Show the code"
```


2. Lakukan brainstorming sebanyak mungkin cara untuk memilih `dep_time`, `dep_delay`, `arr_time`, dan `arr_delay` dari `flights`.

```{r}
#| code-fold: true
#| code-summary: "Show the code"
```


3. Apa yang terjadi jika Anda menentukan nama variabel yang sama beberapa kali dalam panggilan `select()`?

```{r}
#| code-fold: true
#| code-summary: "Show the code"
```


4. Apa yang dilakukan fungsi `any_of()`? Mengapa ini bisa membantu dalam hubungannya dengan vektor ini?

```{r}
variables <- c("year", "month", "day", "dep_delay", "arr_delay")
```

```{r}
#| code-fold: true
#| code-summary: "Show the code"
```

5. Apakah hasil menjalankan kode berikut mengejutkan Anda? Bagaimana pembantu select menangani huruf besar dan kecil secara default? Bagaimana Anda bisa mengubah default itu?
```{r}
#| eval: FALSE
flights |> select(contains("TIME"))
```

```{r}
#| code-fold: true
#| code-summary: "Show the code"
```

6. Ganti nama `air_time` menjadi `air_time_min` untuk menunjukkan satuan pengukuran dan memindahkannya ke awal bingkai data.

Mengapa hal berikut tidak berhasil, dan apa arti kesalahannya?

```{r}
#| error: TRUE
flights |> 
  select(tailnum) |> 
  arrange(arr_delay)
```

```{r}
#| code-fold: true
#| code-summary: "Show the code"
```
