---
title: "jawabanLatihanModul5-1"
subtitle: "Pre-processing dengan dplyr"
description: "Offline di Departemen Matematika"
date: 11/18/2024
format:
  html:
    code-overflow: wrap
    code-fold: true
    code-summary: "Show the code"
knitr:
  opts_chunk:
    comment: ''
format-links: false
editor: 
  markdown: 
    wrap: 72
---
1. Dalam satu alur(in a single pipeline) untuk setiap kondisi, temukan semua penerbangan yang memenuhi kondisi tersebut:

  - Memiliki penundaan kedatangan dua jam atau lebih
  - Terbang ke Houston (IAH atau HOU)
  - Dioperasikan oleh United, American, atau Delta
  - Berangkat pada musim panas (Juli, Agustus, dan September)
  - Tiba lebih dari dua jam terlambat tetapi tidak pulang terlambat
  - Ditunda setidaknya satu jam, tetapi dibuat lebih dari 30 menit dalam penerbangan
  
::: {.callout-caution collapse="true"}
## Expand To Learn About Collapse

This is an example of a 'folded' caution callout that can be expanded by the user. You can use `collapse="true"` to collapse it by default or `collapse="false"` to make a collapsible callout that is expanded by default.
:::

```{r}
#| code-fold: true
#| code-summary: "Show the code"
```

2. Urutkan penerbangan untuk menemukan penerbangan dengan penundaan keberangkatan terlama. Temukan penerbangan yang berangkat paling awal di pagi hari.

```{r}
#| code-fold: true
#| code-summary: "Show the code"
```

3. Urutkan penerbangan untuk menemukan penerbangan tercepat. (Petunjuk: Coba sertakan perhitungan matematika di dalam fungsi Anda.)

```{r}
#| code-fold: true
#| code-summary: "Show the code"
```

4. Apakah ada penerbangan setiap hari di tahun 2013?

```{r}
#| code-fold: true
#| code-summary: "Show the code"
```

5. Penerbangan mana yang menempuh jarak terjauh? Mana yang menempuh jarak paling sedikit?

```{r}
#| code-fold: true
#| code-summary: "Show the code"
```

6. Apakah penting urutan apa yang Anda gunakan `filter()` dan `arrange()` jika Anda menggunakan keduanya? Mengapa tidak? Pikirkan tentang hasil dan berapa banyak pekerjaan yang harus dilakukan oleh fungsi tersebut.

```{r}
#| code-fold: true
#| code-summary: "Show the code"
```
