---
title: "(Pertemuan 05) R: Distribusi Probabilitas Diskrit"
subtitle: "R: Discrete Probability Distributions"
description: "Offline di Departemen Matematika"
date: 10/21/2024
page-navigation: true
format: html
---

Kembali ke [Pengantar Sains Data](./psd2024.qmd)

Selamat datang kembali di praktikum Pengantar Sains Data. Setelah sebelumnya membahas tentang serba-serbi visualisasi data, sekarang kita akan mulai membahas sejumlah bentuk distribusi probabilitas yang umum dikenal dan digunakan di dunia statistika, dimulai dari sejumlah distribusi diskrit.

Dalam suatu percobaan acak, tentu ada sejumlah hasil yang mungkin. Kita bisa memandang hasil-hasil yang mungkin tersebut sebagai nilai-nilai yang bisa dimiliki oleh suatu **variabel acek *(random variable)***, biasanya dilambangkan $X$. Himpunan semua nilai yang mungkin disebut **ruang sampel *(sample space)*** untuk variabel acak tersebut.

**Distribusi probabilitas *(probability distribution)*** untuk suatu variabel acak mendata probabilitas atau peluang untuk tiap nilai di ruang sampel.

Suatu ruang sampel disebut **diskrit** apabila banyaknya elemen bersifat **terhitung *(countable)***. Suatu distribusi disebut **diskrit** apabila variabel acak yang bersangkutan memiliki ruang sampel yang diskrit.

Serupa: suatu ruang sampel disebut **kontinu** apabila banyaknya elemen bersifat **tak terhitung *(uncountable)***, dan suatu distribusi disebut **kontinu** apabila variabel acak yang bersangkutan memiliki ruang sampel yang kontinu.

Banyak distribusi data cenderung mengikuti "jenis" atau "bentuk" yang sama, hanya berbeda dari segi beberapa "sifat" saja. Dari situlah muncul berbagai nama distribusi seperti binomial, *uniform*, Poisson, normal, dan seterusnya; itulah sejumlah "bentuk" distribusi yang umum dikenal, dan ada konsep "parameter" sebagai "sifat-sifat" yang bisa membedakan antar dua distribusi yang berbentuk mirip.

Beberapa distribusi diskrit adalah

- distribusi Bernoulli

- distribusi binomial

- distribusi *uniform* diskrit

- distribusi Poisson

# Distribusi Diskrit dengan *base R*

## Fungsi `d`..., `p`..., `q`..., dan `r`...

Di kalangan R, sudah ada semacam standardisasi agar tiap distribusi (baik diskrit maupun kontinu) diwakili oleh empat fungsi, yang namanya berawalan `d`, berawalan `p`, berawalan `q`, dan berawalan `r`.

- Fungsi berawalan `d` melambangkan ***density function***, juga disebut PMF *(probability mass function)* untuk distribusi diskrit, atau PDF *(probability density function)* untuk distribusi kontinu

    Fungsi ini menghitung probabilitas suatu variabel acak $X$ memperoleh nilai **sama dengan** $x$, yang bisa dirumuskan:

    $$\text{Pr}\left\{ X=x \right\}$$

- Fungsi berawalan `p` melambangkan ***(cumulative) probability function*** atau lebih umum disebut **CDF *(cumulative distribution function)***

    Fungsi ini menghitung probabilitas suatu variabel acak $X$ memperoleh nilai **kurang dari atau sama dengan** $x$, yang bisa dirumuskan:

    $$\text{Pr}\left\{ X \leq x \right\}$$

- Fungsi berawalan `q` melambangkan ***quantile function*** atau lebih umum disebut ***inverse CDF***

    Diketahui suatu probabilitas $y$, fungsi ini menentukan nilai $x$ yang membuat nilai CDF dari $x$ sama dengan $y$.

    Lebih tepatnya, fungsi kuantil ini menentukan nilai $x$ terkecil sedemikian sehingga nilai CDF minimal $y$.

- Fungsi berawalan `r` melambangkan **RNG *(random number generator)***, yang bisa menghasilkan sampel sejumlah data secara acak *(random)* dari distribusinya.

Untuk sejumlah distribusi yang umum dikenal, *base R* sudah menyediakan keempat fungsi tersebut. Kita akan lebih mengenal arti, maksud, dan cara menggunakan fungsi-fungsi tersebut seiring mengenal berbagai distribusi.

## Distribusi Bernoulli

Khusus untuk distribusi Bernoulli, diperlukan *package* `Rlab`

```{r}
library(Rlab)
```

Salah satu fenomena yang sangat umum terjadi di sekitar kita adalah ketika ada dua kemungkinan: gagal atau sukses. Mungkin saja, ada probabilitas yang tetap, misalnya probabilitas sukses. Fenomena seperti itulah yang digambarkan oleh **distribusi Bernoulli**. Apabila kita lambangkan gagal dengan angka 0 (nol) dan sukses dengan angka 1 (satu), jelas bahwa *support* untuk distribusi Bernoulli adalah $\{0,1\}$.

Apabila kita amati fenomena tersebut terjadi berkali-kali, misal $n$ kali, istilahnya adalah **proses Bernoulli *(Bernoulli process)***, dan tiap kali terjadi disebut ***Bernoulli trial***. Hasil proses Bernoulli digambarkan oleh **distribusi binomial**. Kita biasa memperhatikan banyaknya kesuksesan dari $n$ buah *trial* tersebut, sehingga *support* untuk distribusi binomial adalah $\{0,1,2,\dots,n\}$.

Ketika kita ingin mengenali bahwa suatu fenomena tergolong proses Bernoulli, kita perlu terlebih dahulu menentukan: apa yang menjadi ukuran "sukses", sedemikian sehingga selain itu dianggap "gagal". Kemudian, kita perlu memperhatikan **asumsi proses Bernoulli** sebagai berikut:

1. Fenomena atau eksperimen tersebut terdiri dari beberapa kali *trial*, maksudnya terjadi beberapa kali.

2. Tiap hasil *trial* bisa tergolong "sukses" atau "gagal".

3. Probabilitas sukses, biasa dilambangkan $p$, nilainya tetap sama untuk tiap *trial*.

4. Semua *trial* saling bebas.

Mari kita bahas kedua distribusi dengan satu contoh fenomena:

Suatu pabrik menjalani proses inspeksi hasil produknya. Diketahui bahwa 30% dari produk yang dihasilkan ternyata cacat.

Dua kalimat saja, kita sudah bisa mengenali fenomena tersebut sebagai proses Bernoulli.

- Kita bisa anggap "produk cacat" sebagai kegagalan, sehingga "produk bagus / tidak cacat" dianggap kesuksesan.

- Perhatikan bahwa 30% produk tergolong cacat, dan itu telah kita artikan sebagai kegagalan, sehingga bisa kita artikan bahwa 30% produk "gagal". Sisanya adalah 70%, dan itu bisa kita artikan sebagai persentase produk "sukses".

- Kita bisa asumsikan bahwa pabrik tersebut memang biasanya begitu, bahwa memang 30% gagal, 70% sukses. Dengan demikian, persentase tersebut bisa kita artikan sebagai probabilitas. Sehingga, probabilitas produk sukses adalah 70% yaitu 0,7.

Oleh karena itu, fenomena tersebut bisa dimodelkan oleh distribusi Bernoulli dengan $p = 0,7$

Sekarang, kita bisa mencoba mempelajari lebih lanjut tentang fenomena tersebut melalui distribusi Bernoulli yang mewakilinya.

Apabila variabel acak untuk gagal atau sukses dilambangkan $X$, kita bisa tulis bahwa $X$ berdistribusi Bernoulli dengan probabilitas sukses $p$, sebagai berikut:

$$X \sim \text{Bernoulli}(p)$$

Perhatikan bahwa distribusi Bernoulli hanya ditentukan oleh nilai $p$. Nilai yang menentukan suatu bentuk distribusi, seperti $p$ di sini, disebut **parameter** untuk bentuk distribusi tersebut. Jadi, distribusi Bernoulli hanya memiliki satu parameter, yaitu probabilitas sukses.

Untuk persoalan yang sedang kita pelajari, $X \sim \text{Bernoulli}(0,7)$

### PMF

Ingat kembali bahwa PMF dari suatu distribusi diskrit adalah fungsi yang menunjukkan probabilitas suatu kejadian. Misalnya, untuk kejadian $x$, nilai PMF di $x$ adalah probabilitas bahwa $x$ terjadi, atau bisa ditulis

$$\text{Pr}(X = x)$$

Untuk distribusi Bernoulli, hanya ada dua kemungkinan kejadian, yaitu nol (gagal) atau satu (sukses), bisa dilihat dari himpunan *support* $\{0,1\}$. Artinya, nilai yang mungkin untuk variabel acak $X$ hanyalah $X=0$ dan $X=1$.

Lagipula, kita sudah tahu bahwa probabilitas sukses adalah $p$, sehingga nilai PMF di satu (yang diartikan sebagai kesuksesan) adalah probabilitas sukses,

$$\text{Pr}(X = 1) = p$$

dan nilai PMF di nol (yang diartikan sebagai kegagalan) adalah probabilias gagal, yaitu tidak sukses:

$$\text{Pr}(X = 0) = 1-p$$

Kebetulan, R (melalui *package* `Rlab`) memfasilitasi fungsi PMF untuk distribusi Bernoulli, dinamakan `dbern`. Fungsi tersebut memerlukan input berupa kejadian $x$ serta parameter `prob` yaitu $p$, probabilitas sukses.

```{r}
dbern(0, prob = 0.7)
dbern(1, prob = 0.7)
```

Apabila kita ingin *plot* PMF dengan cepat, kita bisa tulis kode seperti berikut:

```{r}
support_bern <- c(0, 1)
plot(support_bern,
     dbern(support_bern, prob = 0.7),
     ylim = c(0, 1),
     xaxp = c(x1=0, x2=1, n=1))
```

*Plot* PMF memang seperti itu, hanya terdiri dari titik-titik saja, toh PMF memang untuk distribusi diskrit. Kebetulan, secara pemrograman, kita sedang menggambar *scatter plot* di *base R*.

- Opsi `ylim` seperti itu dibutuhkan untuk memaksakan rentang sumbu $y$ dari nol ke satu, karena secara umum, probabilitas bisa bernilai paling rendah nol dan paling tinggi satu.

- Opsi `xaxp` menentukan pelabelan sumbu x, yaitu agar *tick* paling kiri adalah `x1=0`, *tick* paling kanan adalah `x2=1`, dan banyaknya interval di antara kedua ujung adalah `n=1` (tiap interval dibatasi dua *tick*).

     Sebenarnya, menulis `xaxp = c(0, 1, 1)` saja juga sudah cukup, tanpa menulis `x1=`, `x2=`, ataupun `n=`

Sebagaimana *plot* di *base R* pada umumnya, kita bisa menambahkan opsi-opsi lainnya agar lebih detail dan lebih bagus.

```{r}
plot(support_bern,
     dbern(support_bern, prob = 0.7),
     ylim = c(0, 1),
     xaxp = c(0, 1, 1),
     main = "PMF Distribusi Bernoulli dengan p = 0.7",
     pch = 20,
     cex = 2)
```

### CDF

Ingat kembali bahwa untuk variabel acak $X$, fungsi CDF menghitung

$$\text{Pr}(X \leq x)$$

Untuk distribusi Bernoulli, perhatikan bahwa nilai CDF di nol adalah

$$\begin{align*}
     \text{Pr}(X \leq 0) &= \text{Pr}(X = 0) \\
     &= 1-p
\end{align*}$$

dan nilai CDF di satu adalah

$$\begin{align*}
     \text{Pr}(X \leq 1) &= \text{Pr}(X = 0) + \text{Pr}(X = 1) \\
     &= (1-p) + p \\
     &= 1
\end{align*}$$

Kita gunakan `dbern` untuk PMF, sehingga kita gunakan `pbern` untuk CDF, sesuai pola penamaan `d`, `p`, `q`, `r` di R.

Nilai CDF di nol bisa dihitung secara langsung (dengan `pbern`) ataupun melalui penjumlahan PMF (dengan `dbern`). Misalnya, untuk nol:

```{r}
pbern(0, prob = 0.7)
```

```{r}
dbern(0, prob = 0.7)
```

Sedangkan, untuk satu:

```{r}
pbern(1, prob = 0.7)
```

```{r}
dbern(0, prob = 0.7) +
  dbern(1, prob = 0.7)
```

Fungsi CDF juga bisa digambar *plot* nya.

```{r}
plot(support_bern,
     pbern(support_bern, prob = 0.7),
     ylim = c(0, 1),
     xaxp = c(0, 1, 1),
     main = "CDF Distribusi Bernoulli dengan p = 0.7")
```

```{r}
plot(support_bern,
     pbern(support_bern, prob = 0.7),
     ylim = c(0, 1),
     xaxp = c(0, 1, 1),
     main = "CDF Distribusi Bernoulli dengan p = 0.7",
     pch = 20,
     cex = 2)
```

### *Quantile function*

Ingat kembali bahwa, jika diberikan input misalnya $y$, maka fungsi kuantil, atau fungsi *inverse CDF*, mencari nilai $x$ terkecil sehingga nilai CDF minimal $y$.

Untuk distribusi Bernoulli dengan $p=0,7$, perhatikan bahwa

$$\begin{align*}
     \text{Pr}(X \leq 0) &= \text{Pr}(X = 0) \\
     &= 1-p \\
     &= 1-0,7 \\
     &= 0,3
\end{align*}$$

Sehingga,

```{r}
qbern(0.1, prob = 0.7)
qbern(0.2, prob = 0.7)
qbern(0.3, prob = 0.7)
qbern(0.4, prob = 0.7)
qbern(0.5, prob = 0.7)
```

### RNG

Bangkitkan n data dari distribusi Bernoulli

```{r}
set.seed(52)
n <- 100
random_bern <- rbern(n, prob = 0.7)
random_bern
```

```{r}
random_bern_freq <- table(random_bern)
random_bern_freq
```

```{r}
random_bern_percent <- table(random_bern)/sum(table(random_bern))
random_bern_percent
```

```{r}
random_bern_plot <- barplot(random_bern_freq,
                            ylim = c(0,100))
text(x = random_bern_plot,
     y = random_bern_freq,
     labels = random_bern_freq,
     pos = 3)
```

## Distribusi Binomial

Sebagaimana yang sudah dijelaskan sebelumnya, distribusi binomial menggambarkan proses Bernoulli, yaitu percobaan gagal/sukses yang dilakukan berkali-kali, misalnya $n$ kali.

Distribusi binomial memiliki dua parameter:

- $n$, yaitu banyaknya *trial*

- $p$, yaitu probabilitas sukses

Apabila suatu variabel acak $X$ berdistribusi binomial, biasa digunakan notasi

$$X \sim \text{Binomial}(n,p)$$

yang terkadang disingkat $X \sim \text{Binom}(n,p)$ atau $X \sim \text{Bin}(n,p)$ atau bahkan $X \sim \text{B}(n,p)$.

### PMF

PMF untuk distribusi binomial bisa dihitung dengan fungsi `dbinom` yang langsung tersedia dari R (bahkan tanpa *package* `Rlab`). Input yang diterima oleh `dbinom` adalah nilai $x$ yang ingin dihitung PMF nya, diikuti kedua parameter distribusi binomial, yaitu `size` atau $n$, dan `prob` atau $p$.

Melanjutkan contoh inspeksi produk tadi, berikut ini kita menghitung probabilitas bahwa, dari hasil inspeksi $n=10$ buah produk, terdapat **tepat dua** produk yang bagus (sehingga tepat delapan produk cacat).

```{r}
dbinom(2,
       size = 10,
       prob = 0.7)
```

Dalam hal ini, kita menghitung $\text{Pr}(X=2)$ ketika $X \sim \text{Binomial}(10, 0,7)$.

```{r}
support_binom <- seq(0, 1, by = 10)
```

```{r}
plot(support_binom,
     dbinom(support_binom, 10, 0.7),
     ylim = c(0, 1),
     xaxp = c(0, 10, 10))
```

```{r}
plot(support_binom,
     dbinom(support_binom, 10, 0.7),
     ylim = c(0, 1),
     xaxp = c(0, 10, 10),
     main = "PMF Binomial(10, 0,7)",
     xlab = "x",
     ylab = "b(x; 10, 0,7)",
     pch = 20)
```

### CDF

```{r}
pbinom(2, size = 10, prob = 0.7)
```

```{r}
dbinom(0, size = 10, prob = 0.7) +
  dbinom(1, size = 10, prob = 0.7) +
  dbinom(2, size = 10, prob = 0.7)
```

```{r}
plot(support_binom,
     pbinom(support_binom, 10, 0.7),
     ylim = c(0, 1),
     xaxp = c(0, 10, 10))
```

```{r}
plot(support_binom,
     pbinom(support_binom, 10, 0.7),
     ylim = c(0, 1),
     xaxp = c(0, 10, 10),
     main = "CDF Binomial(10, 0,7)",
     xlab = "r",
     ylab = "B(r; 10, 0,7)",
     pch = 20)
```

### *Quantile function*

```{r}
qbinom(0.5, 10, 0.7)
qbinom(0.6, 10, 0.7)
qbinom(0.7, 10, 0.7)
qbinom(0.8, 10, 0.7)
qbinom(0.9, 10, 0.7)
qbinom(1, 10, 0.7)
```

### RNG

Bangkitkan n data dari distribusi Binomial

```{r}
set.seed(52)
n <- 100
random_binom <- rbinom(n, size = 10, prob = 0.7)
random_binom
```

```{r}
random_binom_freq <- table(random_binom)
random_binom_freq
```

```{r}
random_binom_plot <- barplot(random_binom_freq,
                             ylim = c(0,40))
text(x = random_binom_plot,
     y = random_binom_freq,
     labels = random_binom_freq,
     pos = 3)
```

## Contoh soal distribusi binomial

Suatu ujian yang terdiri dari 15 pertanyaan pilihan berganda, masing-masing memiliki 5 kemungkinan jawaban dan hanya satu yang benar. Hitunglah berapa probabilitas seseorang yang menjawab secara menebak-nebak akan memperoleh

a. 5 sampai 10 jawaban yang benar

b. Antara 5 sampai 10 jawaban yang benar

c. 4 jawaban yang benar

d. Lebih dari 5 jawaban yang benar

Jawab

Variabel acak $X$ menyatakan banyaknya jawaban yang benar.

Perhatikan bahwa $X$ berdistribusi binomial dengan $n=15$ dan $p=\frac{1}{5}=0.2$

a. 5 sampai 10 jawaban yang benar

Artinya $\text{Pr}(5 \leq X \leq 10)$

Perhatikan bahwa

$$\text{Pr}(5 \leq X \leq 10) = \text{Pr}(X \leq 10) - \text{Pr}(X \leq 4)$$

Sehingga kita tinggal menghitung nilai CDF di 10 dan di 4, lalu menghitung selisihnya.

```{r}
pbinom(10, size = 15, prob = 0.2) - pbinom(4, size = 15, prob = 0.2)
```

b. Antara 5 sampai 10 jawaban yang benar

Artinya $\text{Pr}(5 < X < 10)$

Perhatikan bahwa

$$\text{Pr}(5 < X < 10) = \text{Pr}(X \leq 9) - \text{Pr}(X \leq 5)$$

Sehingga kita tinggal menghitung nilai CDF di 9 dan di 5, lalu menghitung selisihnya.

```{r}
pbinom(9, size = 15, prob = 0.2) - pbinom(5, size = 15, prob = 0.2)
```

c. 4 jawaban yang benar

Artinya $\text{Pr}(X=4)$

Tinggal hitung PMF di 4

```{r}
dbinom(4, size = 15, prob = 0.2)
```

d. Lebih dari 5 jawaban yang benar

Artinya $\text{Pr}(X>5)$

Perhatikan bahwa

$$\text{Pr}(X>5) = 1 - \text{Pr}(X \leq 5)$$

Sehingga kita tinggal menghitung

```{r}
1 - pbinom(5, size = 15, prob = 0.2)
```

## Distribusi Poisson

Sebelumnya, kita telah membahas bagaimana fenomena kejadian gagal/sukses bisa dipelajari melalui distribusi Bernoulli dan distribusi binomial.

Kali ini, kita akan membahas distribusi Poisson, yang biasa memodelkan banyaknya kemunculan sesuatu dalam suatu rentang waktu.

### PMF

```{r}
dpois(0, lambda = 2)
dpois(1, lambda = 2)
dpois(2, lambda = 2)
dpois(3, lambda = 2)
dpois(4, lambda = 2)
```

```{r}
x_pois <- seq(0, 10, by = 1)
```

```{r}
plot(x_pois,
     dpois(x_pois, lambda = 2),
     ylim = c(0, 1),
     xaxp = c(0, 10, 10))
```

```{r}
plot(x_pois,
     dpois(x_pois, lambda = 2),
     ylim = c(0, 1),
     xaxp = c(0, 10, 10),
     main = "PMF Poisson(2)",
     xlab = "x",
     ylab = "p(x; 2t)",
     pch = 20)
```

### CDF

```{r}
ppois(3, lambda = 2)
```

```{r}
dpois(0, lambda = 2) +
  dpois(1, lambda = 2) +
  dpois(2, lambda = 2) +
  dpois(3, lambda = 2)
```

```{r}
plot(x_pois,
     dpois(x_pois, lambda = 2),
     ylim = c(0, 1),
     xaxp = c(0, 10, 10))
```

```{r}
plot(x_pois,
     ppois(x_pois, lambda = 2),
     ylim = c(0, 1),
     xaxp = c(0, 10, 10),
     main = "CDF Poisson(2)",
     xlab = "r",
     ylab = "P(r; 2t)",
     pch = 20)
```

### *Quantile function*

```{r}
qpois(0.1, lambda = 2)
qpois(0.2, lambda = 2)
qpois(0.3, lambda = 2)
qpois(0.4, lambda = 2)
qpois(0.5, lambda = 2)
```

### RNG

```{r}
set.seed(55)
n <- 100
random_pois <- rpois(n, lambda = 2)
random_pois
```

```{r}
random_pois_freq <- table(random_pois)
random_pois_freq
```

```{r}
random_pois_plot <- barplot(random_pois_freq,
                            ylim = c(0,40))
text(x = random_pois_plot,
     y = random_pois_freq,
     labels = random_pois_freq,
     pos = 3)
```

# (Pengayaan) Visualisasi Distribusi Diskrit dengan ggplot2

*(work in progress)*

# Distribusi Diskrit dengan `distr`

Ada suatu *package* bernama `distr` yang menawarkan pendekatan agak berbeda daripada *base R* dalam hal distribusi. Daripada fungsi-fungsi terpisah untuk tiap kemungkinan **awalan** `d`..., `p`..., `q`..., dan `r`... sebagaimana di *base R*, kita malah bisa membuat suatu "benda" atau "objek" distribusi, yang kemudian bisa diterapkan keempat fungsi **satu huruf** berikut: `d`, `p`, `q`, dan `r`.

Bahkan, dengan pendekatan ini, kita bisa dengan cukup mudah membuat distribusi kita sendiri.

Seperti biasa, silakan instal terlebih dahulu *package* `distr` apabila belum,

```
install.packages("distr")
```

kemudian jangan lupa aktifkan:

```{r}
library("distr")
```

## Membuat distribusi diskrit sendiri

```{r}
supp1 <- c(1, 2, 3)
prob1 <- c(0.3, 0.4, 0.3)
dist1 <- DiscreteDistribution(supp = supp1, prob = prob1)
```

```{r}
plot(dist1)
```

```{r}
d(dist1)(1)
d(dist1)(2)
d(dist1)(3)
```

```{r}
p(dist1)(1)
p(dist1)(2)
p(dist1)(3)
```

```{r}
q(dist1)(0.6)
q(dist1)(0.7)
q(dist1)(0.8)
q(dist1)(0.9)
q(dist1)(1)
```

```{r}
set.seed(42)
n <- 100
random_dist1 <- r(dist1)(n)
random_dist1
```

```{r}
random_dist1_freq <- table(random_dist1)
random_dist1_freq
```

```{r}
random_dist1_plot <- barplot(random_dist1_freq,
                             ylim = c(0,50))
text(x = random_dist1_plot,
     y = random_dist1_freq,
     labels = random_dist1_freq,
     pos = 3)
```

## Ekspektasi dan Variansi

```
install.packages("distrEx")
```

```{r}
library("distrEx")
```

```{r}
E(dist1)
```

```{r}
var(dist1)
```

```{r}
supp2 <- c(0, 1, 2, 3, 4)
prob2 <- c(0.2, 0.1, 0.3, 0.3, 0.1)
dist2 <- DiscreteDistribution(supp = supp2, prob = prob2)
```

```{r}
plot(dist2)
```

```{r}
E(dist2)
var(dist2)
```

Perhatikan bahwa ekspektasi dari `dist1` maupun `dist2` sama,

```{r}
E(dist1)
E(dist2)
```

tetapi variansinya berbeda:

```{r}
var(dist1)
var(dist2)
```

## Distribusi Binomial

```{r}
dist3 <- Binom(size = 15, prob = 0.2)
```

```{r}
plot(dist3)
```

```{r}
E(dist3)
var(dist3)
```

```{r}
d(dist3)(9)
```

```{r}
p(dist3)(9)
```

```{r}
q(dist3)(0.7)
```

```{r}
set.seed(122)
n <- 100
random_dist3 <- r(dist3)(n)
random_dist3
```

```{r}
random_dist3_freq <- table(random_dist3)
random_dist3_freq
```

```{r}
random_dist3_plot <- barplot(random_dist3_freq,
                             ylim = c(0,40))
text(x = random_dist3_plot,
     y = random_dist3_freq,
     labels = random_dist3_freq,
     pos = 3)
```

## Distribusi Poisson

```{r}
dist4 <- Pois(lambda = 2)
```

```{r}
plot(dist4)
```

```{r}
E(dist4)
var(dist4)
```

```{r}
d(dist4)(3)
```

```{r}
p(dist4)(3)
```

```{r}
q(dist4)(0.7)
```

```{r}
set.seed(55)
n <- 100
random_dist4 <- r(dist4)(n)
random_dist4
```

```{r}
random_dist4_freq <- table(random_dist4)
random_dist4_freq
```

```{r}
random_dist4_plot <- barplot(random_dist4_freq,
                             ylim = c(0,40))
text(x = random_dist4_plot,
     y = random_dist4_freq,
     labels = random_dist4_freq,
     pos = 3)
```

## Distribusi *Uniform* Diskrit

*(work in progress)*

# (Pengayaan) Distribusi Multinomial

*(work in progress)*
